臺灣高等法院臺南分院刑事判決
110年度上易字第80號
上  訴  人  臺灣嘉義地方檢察署檢察官
被      告  王矓月


上列上訴人因被告詐欺等案件，不服臺灣嘉義地方法院109年度
易字第587號中華民國109年11月17日第一審判決（起訴案號：臺
灣嘉義地方檢察署109年度偵字第1343號、109年度偵字第3574號
、109年度偵字第4603號），提起上訴，本院判決如下：
    主  文
原判決撤銷。
王矓月共同犯業務侵占罪，共3罪，各處有期徒刑肆月、肆月、
參月，如易科罰金，均以新臺幣壹仟元折算壹日。應執行有期徒
刑陸月，如易科罰金，以新臺幣壹仟元折算壹日。 
    事  實
一、王矓月於民國108年12月至109年1月底間，在嘉義市○區○○路
    000號之「統一超商」○○門市（下稱統一○○門市）擔任大夜
    班店員，負責販賣該商店商品、處理收銀、收付包裹等業務
    ，為從事業務之人。王矓月上班時間為0時至8時，可接觸蝦
    皮購物網站賣家透過統一超商配送之商品，竟與葉承儫共同
    意圖為自己或他人不法之所有，基於業務侵占之犯意聯絡，
    先由葉承儫在不詳地點，分別於附表編號1至3所示之時間，
    透過蝦皮購物網站向附表編號1至3所示之被害人等訛訂購如
    附表所示商品後，指定被害人即賣家將商品配送至統一○○門
    市，致賣家陷於錯誤，誤認葉承儫確有付費購買商品之真意
    ，而依指示寄出商品。王矓月明知依統一超商規定買家未完
    成付款等取件流程，不得將商品交給買家，見葉承儫於其凌
    晨上班時間前來後，竟擅自將該裝有商品之包裹取出侵占入
    己後，拿至店外交給葉承儫，葉承儫將包裹帶回其嘉義市○○
    街00號住處取出包裹內商品調包後，再將包裹彌封攜回統一
    ○○門市交還給王矓月，王矓月再擺放回原處。待該商品因逾
    期無人取貨而退回給賣家，賣家打開包裹後始知該商品遭調
    換侵占及受騙。
二、案經林樹德、陳宥璇、蔡瓊誼訴由嘉義市政府警察局第二分
    局報請臺灣嘉義地方檢察署檢察官偵查起訴。
    理  由
壹、證據能力部分：
    本判決所引用下列被告以外之人於審判外之陳述，經檢察官
    及被告於準備程序中均同意有證據能力，且迄於本院言詞辯
    論終結前均未表示異議，而該等證據之取得並無違法情形，
    且與本件待證事實具有關連性，核無證明力明顯過低之事由
    ，本院審酌各該證據作成時之情況，並無不當之情形，認以
    之作為證據應屬適當，爰依刑事訴訟法第159條之5規定，認
    有證據能力。
貳、實體部分：
一、訊據被告王矓月對於其於108年12月至109年1月底間，在嘉
    義市○區○○路000號之統一○○門市擔任大夜班店員，負責販賣
    該商店商品、處理收銀、收付包裹等業務，其上班時間為0
    時至8時，可接觸蝦皮購物網站賣家透過統一超商配送之商
    品，葉承儫透過蝦皮網站以附表所示買家ID帳號，向附表所
    示告訴人等，於附表所示時間訂購如附表所示商品，待告訴
    人等將前揭商品包裹完畢，配送至葉承儫指定取貨付款之統
    一○○門市後，因逾期未取貨而遭退回。告訴人等於收受後檢
    視遭退回之包裹，才發現包裹內商品已遭葉承儫調包各節，
    均不爭執。惟否認有何業務侵占之犯行，辯稱：這三件包裹
    我沒有交給葉承儫，他是趁我忙碌的時候，自己拿走的，他
    是退給門市，不是退給我，我們公司的包裹是放在櫃台對面
    貨架上，客人是可以自己摸到的，在警察局所講是因為警察
    說如果我這樣講，可以幫警察把他們一夥人都抓到云云（見
    原審卷第121頁、本院卷第49-51頁）。
二、上開被告不爭執事項，業據告訴人即證人林樹德、陳宥璇、
    蔡瓊誼等指證及證人梁佩育之證述在卷，復經共犯葉承儫供
    認無誤（見原審卷第64頁、本院卷第108-114頁），並有證
    人林樹德所提供之包裹照片暨內容物照片、手機畫面翻拍照
    片、蝦皮購物網站翻拍照片、內政部警政署反詐騙諮詢專線
    紀錄表、新北市政府警察局板橋分局後埔派出所受理各類案
    件紀錄表、受理刑事案件報案三聯單等存卷可參。是此部分
    事實自可認定。
三、被告雖以前揭之詞置辯。惟查：　　
（一）如附表所示之包裹商品係共犯葉承儫利用被告凌晨上班時
      間前來，被告未經結帳手續，即將如附表所示之包裹拿至
      店外交給葉承儫，葉承儫將包裹內之商品調包後，再將該
      包裹拿至該超商內交還給被告等情，被告除辯稱其不知葉
      承儫將包裹內商品調包外，其他事實則業據被告於警詢、
      偵訊及原審準備程序時坦承在卷（見警卷第13頁正反面、
      偵卷第13、15、16頁、原審卷第70-71頁），核與證人即
      共犯葉承儫於警詢、偵訊及本院證述相符（見警卷第3-5
      頁、偵卷第11-15、74-75頁、本院卷第111-113頁）。另
      證人葉承儫於本院另證稱：「其他超商的店員不會讓我把
      商品拿走…我沒將商品還給別的店員過」（見本院卷第111
      -112頁）。據上，足證被告於原審及本院審理時再翻異前
      詞辯稱並非伊將包裹交付給葉承儫及葉承儫亦非將包裹退
      還給伊云云，不足採信。　
（二）葉承儫於警詢證稱：我向王矓月稱我要拿去鑑定；王矓月
      知道我有開拆包裝，原則上他是知道我將物品拿走的，因
      為之前還有一件買手機的事情，…王瓏月才先把包裹拿給
      我，我將手機拿走說要先鑑定，確定真假之後再來付錢，
      但隔天一樣包裹就退還了…這件事先發生過，所以王矓月
      知道我要求他拿給我的包裹，我都會將包裹内的物品未付
      款即先取出；…王矓月把商品拿給我後，知道我會先開拆
      包裹將商品拿走，但他是信任我才這樣做等語（見警卷第
      3-5頁）。於偵訊時證稱：我跟王矓月說我要先把東西拿
      去鑑定是不是真的，王矓月也知道…；王矓月他知道我要
      把裡面的商品拿走，我還沒拿走之前，我就有跟王矓月說
      要拿裡面的東西，這樣怎麼會是竊盜；(王矓月稱他把商
      品拿到店外面拍照，他不知道你有把裡面東西取走？)我
      都照實說了，我也承認，王矓月都知道，他做超商店員怎
      麼沒事會把商品拿出來給我，他怎麼可能不知道。(沒有
      王矓月幫你，你有辦法自已去把包裏拿出來嗎？)沒辦法
      。王矓月是在櫃台裡面，有的東西是放櫃台那邊等語（見
      偵卷第74-75頁）。於本院證稱：我告訴王矓月我在網路
      買東西，請他把東西拿出來讓我確認是不是我買的貨品；
      當時我告訴王矓月，我要先把金飾拿去鑑定，不然買到假
      的怎麼辦，所以他當然知道我會把包裹打開；他知道我會
      打開，但不知道我會調包等語（見本院卷第110-113頁）
      。據上，可知證人葉承儫對於被告知悉其將包裹取走後，
      會將包裹打開取走確認商品之真偽之情，證述前後完全一
      致，並無不符之處（僅稱被告不知其會調包而已）。關於
      此部分，被告於警詢時辯稱「他說要拍商品外觀，通知賣
      家說他已經有領到貨了」云云，惟此部分為葉承儫所否認
      ，已如上述。且葉承儫若是要拍商品外觀，當然要將包裹
      拆開，若葉承儫無將包裹開拆之意，被告將包裹攜至店外
      讓葉承儫拍攝後，即可親自將包裹立即取回歸位，但被告
      並未為之，顯見被告此部分所辯與常情有違，正如葉承儫
      所證被告當然知道其會把包裹打開。況葉承儫另證稱：伊
      住處離該超商僅走路3、4分鐘，伊均將包裹拿回家開拆，
      調包後，再將包裹還給王矓月（見警卷第第4頁、本院卷
      第109-113頁），而被告亦供稱從未在該超商見葉承儫有
      開拆包裹之行為，可見葉承儫將包裹取走後並未立即在現
      場開拆，係帶至其住處開拆、調包、回復原狀後，再拿回
      該超商店內歸還給被告，而此過程自會花費相當時間，被
      告如此任由葉承儫逕行持有，對葉承儫之前揭所證之舉豈
      有不知之理，更足證被告上開所辯顯不合理，不足為憑。
（三）被告於109年10月26日原審行準備程序時供稱：「(既然葉
      承儫在上開時間是有要取得蝦皮網站購物商品的意思嗎？
      )葉承儫在我店裡面取貨後，接著又將包裹還給我，表示
      說要當天早上再來取貨」（見原審卷第71頁）。雖與被告
      於上開於警詢、偵訊時所述之情節不符，惟可證明被告於
      原審行準備程序時亦坦承「是其將包裹拿給葉承儫，非葉
      承儫自取」，自無被告於本院所辯係警員教導被告承認其
      將包裹交給葉承儫之情。又原審於109年11月9日當庭勘驗
      被告提出統一○○門市店長提供翻錄之門市錄影監視畫面，
      時間顯示「1/10 06 ：34：26」見一名身穿黃衣黑背心男
      子，蹲在堆放包裹之貨架前方，自架上取出包裹，未經告
      知店員即逕自將該包裹取出店面乙情，有原審勘驗筆錄暨
      截圖4張附卷可按（見原審卷第107-109、116頁）。之後
      被告隨即再度變更其說詞，改稱本案三件包裹是葉承儫趁
      其忙碌的時候，自己拿走的（見原審卷第121頁）。然上
      揭畫面時間並非被告被訴涉案之時間，且被告於109年11
      月9日之前之供述均係供稱其將包裹取出交給葉承儫，從
      未辯稱其於清晨值班時間，僅有一人值勤，忙於點貨、收
      貨，係葉承儫自行自貨架上取走包裹云云。據此，亦可顯
      示被告為推卸其罪責，見此勘驗之結果，隨即翻異前詞，
      被告前揭辯詞，亦是如此，均不足採信。
（四）按刑法上之侵占罪為即成犯，以意圖為自己或第三人不法
      之所有，而擅自處分自己持有他人所有物，或變更持有之
      意為所有之意，為其構成要件；所稱「侵占」，係指對於
      他人之物，本無處分權，乃以不法所有意思，排除他人行
      使所有權而自行實現其不法領得意思之一切行為。其實行
      所有權內容之行為，若實施處分之行為，即將自己持有他
      人之物，視為自己之物而加以處分，固屬顯然，若易持有
      為所有之行為，即變更持有之意為所有之意，亦屬侵占既
      遂。又業務侵占罪之成立，以因執行業務而持有他人之物
      為前提，倘行為人基於業務關係合法持有他人之物，而於
      持有狀態繼續中，擅自處分或易持有為所有之意思而逕為
      所有人之行為，即足當之。查，被告於前揭時間，擔任統
      一○○門市店員之工作，負有販賣該商店商品、處理收銀、
      收付包裹等業務之責任，為從事業務之人，於被告上班之
      時間，如附表所示之三件包裹為被告基於業務關係所持有
      被害人等之物，葉承儫未依統一超商規定向被告完成付款
      取貨（參照統一超商股份有限公司函，見本院卷第69頁）
      ，此時被告即不得將其業務上所持有如附表所示之三件包
      裹取出交給任何人。被告不得為之，且明知葉承儫會開拆
      包裹檢視包裹內之商品，竟仍擅自將包裹取出交給葉承儫
      ，被告此舉已屬被告有為他人不法所有之意圖，有變易持
      有為所有之意，而將包裹侵占入己，為事實上之處分行為
      ，核屬業務侵占無訛，縱令被告辯稱其不知葉承儫會將包
      裹內商品調包及葉承儫證稱被告不知其將包裹內商品調包
      ，亦無礙被告業務侵占罪之成立。
四、綜上所述，足證被告上開所辯，僅係其卸責之詞，不足採信
    。事證明確，被告犯行足堪認定。　　　 
五、論罪：
（一）核被告所為，均係犯刑法第336條第2項之業務侵占罪（共
      3罪）。公訴意旨認被告所為係犯詐欺取財罪及竊盜罪，
      依上所述，尚有未合，惟侵害之基本社會事實同一，本院
      亦當庭諭知被告所涉犯之罪名（見本院卷第114頁），自
      得變更法條並審理之。另刑法第336條第2項規定於108年1
      2月25日修正公布，同年月27日施行，被告如附表編號1之
      犯行，被害人係於108年12月26日17時許將商品寄出，被
      告又值0時至8時之大夜班，故被告行為時必是在同年月27
      日零時之後無疑，新法已施行，應逕適用新法。
（二）按現行刑法關於正犯、從犯之區別，係以其主觀之犯意及
      客觀之犯行為標準，凡以自己犯罪之意思而參與犯罪，無
      論其所參與者是否係犯罪構成要件之行為，皆為正犯，其
      以幫助他人犯罪之意思而參與犯罪，其所參與者，苟係犯
      罪構成要件之行為，亦為正犯，必以幫助他人犯罪之意思
      而參與犯罪，其所參與者又為犯罪構成要件以外之行為，
      始為從犯。又共同實施犯罪行為之人，在合同意思範圍以
      內，各自分擔犯罪行為之一部，相互利用他人之行為，以
      達其犯罪之目的者，即應對於全部所發生之結果共同負責
      ；共同正犯間非僅就其自己實施之行為負其責任，並在犯
      意聯絡之範圍內，對於其他共同正犯所實施之行為，亦應
      共同負責。查，本案固無證據證明被告於葉承儫向被害人
      等訂購貨物時即有犯意聯絡，惟依前所述被告所為業已構
      成業務侵占罪，被告與葉承儫各自分擔犯罪行為之一部，
      利用他人之行為，以達其犯罪之目的，應對全部發生之結
      果共同負責。又本案葉承儫固對如附表所示之包裹並無持
      有之身分，惟被告與葉承儫係共同實行上開犯行，應依刑
      法第28條、第31條第1項前段規定論以共同正犯。
（三）被告如附表編號1至3所示三次犯行，時間不同，犯意各別
      ，應分論併罰。　　　
（四）本案係由葉承儫以詐欺之手法，由被告取得自己持有他人
      之物，葉承儫對被害人等詐欺行為之得逞，須有被告業務
      侵占之行為相互配合，為完成被告業務侵占之手段，且為
      避免雙重評價，應僅成立業務侵占罪。另有認該二罪應成
      立想像競合犯或為重罪所吸收，為本院所不採，附此敘明
      。　　　　　　　　
（五）按刑法第59條規定，犯罪之情狀可憫恕者，得酌量減輕其
      刑，同法第57條規定，科刑時應審酌一切情狀，尤應注意
      左列事項（共十款）為科刑重輕之標準，兩條適用上固有
      區別，惟所謂「犯罪之情狀」與「一切情形」云云，並非
      有截然不同之領域，於裁判上酌減其刑時，應就犯罪一切
      情狀予以全盤考量，審酌其犯罪有無可憫恕之事由（即判
      例所稱有特殊之原因與環境等等，在客觀上足以引起一般
      同情，以及宣告法定低度刑，是否猶嫌過重），以為判斷
      。故適用第59條酌量減輕其刑時，並不排除第57條所列舉
      10款事由之審酌，惟其程度應達於確可憫恕，始可予以酌
      減。查，本件主要係因葉承儫為被告之熟客，被告一時失
      慮，始觸犯前揭之罪，被告未有獲利，其犯罪情節顯輕於
      葉承儫，惟原審僅依詐欺取財罪分別判處葉承儫有期徒刑
      4月、4月及3月，有臺灣嘉義地方法院109年度嘉簡字第13
      31號刑事簡易判決可按（見嘉簡卷第41頁）。被告經本院
      審理後認其所為係犯業務侵占罪，最輕本刑為有期徒刑6
      月以上，縱令量處被告最低之刑，仍重於葉承儫，此節雖
      係因認定之罪名不同所致，惟於科處之刑度上確有失衡之
      處。據此，被告所為顯有可憫恕之情狀，本院爰依刑法第
      59條規定酌減其刑。　
參、撤銷改判之理由：
　  原審認被告罪嫌不足而為被告無罪之諭知，固非無見。惟依
    上述，原審認事用法確有不當。檢察官上訴意旨略以依證人
    葉承儫之證詞及被告於警詢、偵訊時之供述，均足認被告係
    主動將包裹交付給葉承儫，原審未予審酌，僅以超商監視器
    畫面，即認同葉承儫係自行取走乙節，認事用法顯有違誤等
    語，指摘原判決不當，依上所述，為有理由，自應由本院將
    原判決撤銷改判，以期適法。
肆、量刑：　　
　  爰審酌被告於本案之前未曾有犯罪前科，有臺灣高等法院被
    告前案紀錄表可按，被告僅因葉承儫為其熟客，為圖葉承儫
    便利，而觸犯本件犯行，實有不該，及被告審理時均狡詞辯
    解，圖謀卸責，尚無悔意，惟念及被告於本案中並未獲利，
    及斟酌被告於本院所述之智識程度、生活情況等一切情狀（
    見本院卷第121頁），就附表編號1至3之犯行，分別量處如
    主文第二項所示之刑，並定其應執行為有期徒刑6月及諭知
    易科罰金之折算標準。另被告犯罪既無所得，即無犯罪所得
    沒收問題。
據上論結，應依刑事訴訟法第369條第1項前段、第364條、第299
條第1項前段、第300條，判決如主文。
本案經檢察官張建強提起公訴，檢察官徐鈺婷提起上訴，檢察官
鍾和憲於本院到庭執行職務。
中　　華　　民　　國　　110 　年　　5 　　月　　20　　日
                  刑事第七庭    審判長法　官  吳勇輝   
　　　　　　　　　　　　　　　　　　　法　官  吳錦佳
                                      法　官  周紹武
以上正本證明與原本無異。
如不服本判決應於收受送達後20日內向本院提出上訴書狀，其未
敘述上訴理由者，並得於提起上訴後20日內向本院補提理由書（
均須按他造當事人之人數附繕本）「切勿逕送上級法院」。
　　　　　　　　　　　　　　　　　　　書記官  李佩珊
中　　華　　民　　國　　110 　年　　5 　　月　　20　　日
本案論罪科刑法條全文：
中華民國刑法第336條
對於公務上或因公益所持有之物，犯前條第1 項之罪者，處1 年
以上7 年以下有期徒刑，得併科5 千元以下罰金。
對於業務上所持有之物，犯前條第1 項之罪者，處6 月以上5 年
以下有期徒刑，得併科3 千元以下罰金。
前二項之未遂犯罰之。 

附表：
編號 被害人 時間 商品 金額 買家ID、訂單編號 備註  1 林樹德 108年12月26日17時許 IPHONE X256G，1支 17,800元 00000000、0000000000000 葉承儫將手機取出後，置入充電插座2顆、生理食鹽水9罐等物調包。  2 陳宥璇 109年1月11日14時8分許 黃金項鍊1條（重量2.84錢） 19,930元 0000000、00000000000000   3 蔡瓊誼 109年1月14日20時52分許 純金八卦綴飾1個（重量1錢） 6,500元 00000000、 不詳